臺灣橋頭地方法院民事判決
                                      108年度訴字第742號
原　　　告　劉○○
輔　助　人　劉○○
訴訟代理人　陳樹村律師
            張瑋珊律師
被　　　告　甲○○

            乙○○

上列當事人間請求塗銷抵押權登記等事件，本院於民國109年8月
4日言詞辯論終結，判決如下：
  主  文
原告之訴駁回。
訴訟費用由原告負擔。
  事實及理由
一、原告主張：
（一）被告乙○○就原告所有坐落高雄市○○區○○段000地號（面積1
      ,622平方公尺，權利範圍1/4）、106-1地號（面積1平方
      公尺，權利範圍1/4）及高雄市○○區○○段000地號（面積5,
      810.41平方公尺，權利範圍308/10000）土地（下合稱系
      爭土地），於民國106年10月24日設定有以乙○○為抵押權
      人之第四順位、擔保債權新台幣（下同）1,000,000元之
      普通抵押權（下稱第四順位抵押權），因乙○○主張擔保債
      務屆清償期而未清償，故向本院聲請就系爭土地予以拍賣
      ，並經本院108年度司拍字第121號裁定准許，然原告未曾
      向乙○○借款，亦未收受乙○○交付之借貸款項，原告與乙○○
      間並無債權債務關係存在，因此上開抵押權所擔保之債權
      不存在，基於抵押權之從屬性，原告自得請求將第四順位
      抵押權登記予以塗銷。
（二）又被告甲○○持有之由原告及訴外人蔡○○為共同發票人，發
      票日為105年6月24日、票面金額為3,000,000元、票據號
      碼557958之本票，及發票日為106年7月19日、票面金額為
      1,000,000元、票據號碼557970之本票2紙（下合稱系爭本
      票），經其持之向高雄地方法院以108年度司票字第2331
      號聲請本票裁定，惟原告並未向甲○○借款，亦未收受甲○○
      所交付之任何款項，該本票所擔保之債權不存在。甲○○並
      分別於103年6月30日、106年7月19日以原告所有之系爭土
      地為標的，設定第一順位、擔保債權2,000,000元，第三
      順位、擔保債權1,000,000元之普通抵押權（下分別稱第
      一、第三順位抵押權），然原告並未向甲○○借款，原告亦
      未收到被告甲○○所交付之任何款項，基於抵押權之從屬性
      ，第一、三順位抵押權所擔保之債權不存在，，原告自得
      請求甲○○將該抵押權塗銷。
（三）另於本件訴訟審理過程中，系爭土地業經本院強制執行程
      序拍賣並經第三人拍定，原告起訴時原請求確認第一、三
      、四順位抵押權擔保之債權不存在，系爭本票債權不存在
      ，乙○○、甲○○應將第一、三、四順位抵押權塗銷，爰依民
      事訴訟法第255條第1項第2款變更訴之聲明，並依強制執
      行法第41條規定，變更請求為本院108年度司執字第37952
      號強制執行事件（下稱系爭執行事件）於109年5月25日所
      製作之分配表（下稱系爭分配表）就乙○○、甲○○所分配之
      金額均應予以剔除等語。並聲明：㈠系爭分配表次序1所列
      乙○○執行費分配金額10,940元，次序8乙○○分配金額1,677
      ,197元，均應予剔除；㈡系爭分配表次序4甲○○之分配金額
      16,000元，次序5甲○○分配金額8,000元，次序6甲○○分配
      金額4,136,082元、次序7甲○○分配金額2,070,781元，均
      應予剔除。
二、被告之答辯：
（一）被告甲○○則以：原告於105年6月24日偕同其配偶許○○、許
      ○○之女蔡○○向甲○○借款3,000,000元，於105年12月26日還
      款1,000,000元，尚欠2,000,000元，再於106年7月19日另
      再借款1,000,000元，至今借款餘額總計3,000,000元，原
      告以系爭土地為償還借款之擔保設定第一、三順位抵押權
      ，並親自簽立系爭本票，及於抵押權設定契約書上簽名蓋
      手印，上開借款為其親自所借貸無誤。又借貸款項乃甲○○
      分別於105年6月24日及106年7月19日於其所有之聯邦銀行
      鳳山分行帳戶提款，於105年6月24日提領之3,000,000元
      中，其中2,000,000元係開立聯邦銀行本行支票，用以償
      還原告指定之向第三人陳育駿之借款，另1,000,000元經
      甲○○以現金交付原告收受無訛，原告之主張並無理由等語
      ，資為抗辯。並聲明：原告之訴駁回。
（二）被告乙○○則以：原告於106年10月24日偕同許○○、蔡○○向
      乙○○借款1,000,000元，並以系爭土地設定第四順位抵押
      權作為擔保，並親自書立借據1張及於抵押權設定契約書
      上簽名蓋手印。乙○○並於其郵局帳戶內提領現金1,000,00
      0元親自交付予原告，原告之主張並無理由等語，資為抗
      辯。並聲明：原告之訴駁回。
三、兩造不爭執事項：
（一）原告所有之系爭土地，於105年6月27日設定第一順位抵押
      權予甲○○，於106年7月19日設定第三順位抵押權予甲○○，
      於106年10月24日設定第四順位1,000,000元抵押權予乙○○
      。
（二）系爭本票、審訴卷第183頁之收款證明、審訴卷第203頁之
      借據上之指印均為原告本人所捺印。
（三）審訴卷第211頁之照片為原告本人。
（四）原告之配偶為許○○，蔡○○為許○○之女兒。
四、本件之爭點：
（一）原告簽立系爭本票、借款證明、借據等文件，並設定抵押
      權之行為，是否對於因精神障礙或其他心智缺陷，致不能
      為意思表示或受意思表示，或不能辨識其意思表示之效果
      ？原告於為上開法律行為時，是否為無行為能力之人？其
      行為否有效？
（二）原告與乙○○、甲○○間是否有消費借貸關係存在？乙○○、甲○○是否已交付借款予原告？系爭分配表次序1、4、5、7、
      8所列被告2人所分配之金額是否應予剔除？
五、本件得心證之理由：
（一）按當事人主張有利於己之事實者，就其事實有舉證之責任
      ，民事訴訟法第277條前段定有明文；又按稱消費借貸者
      ，謂當事人一方移轉金錢或其他代替物之所有權於他方，
      而約定他方以種類、品質、數量相同之物返還之契約，民
      法第474條第1項亦有明文，倘當事人主張與他方有消費借
      貸關係存在者，自應就該借貸意思互相表示合致及借款業
      已交付之事實，均負舉證之責任。查原告既否認與被告間
      有消費借貸契約及借款之交付，被告自應就渠2人與原告
      間成立消費借貸契約及交付借款一事，負有舉證責任。
（二）被告對於與原告間成立有消費借貸契約，並已交付借款一
      事，業已提出甲○○之存摺交易明細、系爭本票影本、收款
      證明、乙○○之存摺交易明細、借據、收取現金照片等件附
      卷可稽（見審訴卷第171、173、175、183、203、209、21
      1頁），核諸：
    1.依甲○○提出之其所有之聯邦銀行鳳山分行帳號0000000000
      00號帳戶存摺影本，可見其於105年6月24日有轉帳支出10
      0萬元、200萬元之記錄，106年7月19日有提領100萬元之
      紀錄，此核與其所辯之借款日期及金額相符。而參諸系爭
      本票記載之發票人為原告，其金額各為300萬元、100萬元
      ，發票日分別為105年6月24日、106年7月19日；審訴卷第
      183頁之收款證明上記載：「茲收到甲○○先生借予本人等
      新台幣參佰萬元正，其中貳佰萬元正為聯邦銀行鳳山銀行
      本行支票105/6/24日支票（本支）壹張，用以償還原債權
      人陳育駿用。另外現金壹佰萬元正亦收取現金完畢無誤，
      特此證明。」等語，其帳戶之提款日期、金額，核與系爭
      本票之金額、發票日均屬吻合，足見其所辯不虛。又被告
      辯稱：105年6月24日借貸之200萬元係交付予第三人陳育
      駿清償債務一事，亦核與蔡○○所有之高雄市○○區○○○段○○
      段0000地號土地及其上同段7056建號房屋（門牌號碼：高
      雄市○○區○○街00號，下稱唐山街房地）以陳育駿為抵押權
      人設定之200萬元抵押權，乃於105年6月27日清償塗銷一
      情相符，此有唐山街房地之異動索引、三民地政事務所10
      4年三專字第000830號、105年前三登字第253號登記卷等
      件附卷可稽（見本院卷一第266-318頁），堪認甲○○辯稱
      其借貸之金額中，有200萬元係為清償陳育駿債務之用等
      語，係屬真實。另甲○○陳稱：原告於105年12月26日曾還
      款100萬元，故本來第一順位抵押權擔保債權金額是設定3
      00萬元，106年1月20日還去地政事務所變更為200萬元等
      語，亦有系爭土地異動索引、105年前岡登字第000800號
      登記卷、抵押權變更契約書等件在卷可參（見審訴卷第10
      5-111、129-137、181-182頁），是綜合上開證據，堪認
      甲○○確有於105年6月24日交付300萬元、106年7月19日交
      付100萬元借款之事實，而原告甚至在105年6月24日借款
      後不久尚曾還款甲○○100萬元，堪認甲○○上開所辯，均有
      所本，尚值採信。
    2.而乙○○提出其所有之帳號00000000000000號郵局帳戶存摺
      交易明細，可見106年10月24日有提款100萬元之紀錄（見
      審訴卷第209頁），而當天交付100萬元現金予原告與許麗
      珍一事，亦有當日所拍之現金及原告、許○○照片1張（見
      審訴卷第211頁），照片中人物為原告本人無誤，為原告
      所不爭執，而觀諸該照片拍攝地點在代書事務所內，桌上
      擺放有100萬元現金，原告將手放置在現金上，堪認乙○○
      主張：當日即在黃靖婷代書事務所中交付現金100萬元予
      原告一事，並非無據。而原告與蔡○○所一同書立借據1張
      ，其上記載：「茲向乙○○借款金額新台幣壹佰萬元整，該
      款項當日親收足訖無訛...」等語，其上並有原告與蔡○○
      之簽名、指印、蓋章，是乙○○對於已交付借款100萬元予
      原告一事，亦堪認已提出足夠之舉證，原告欲否認借款契
      約之存在及借款之交付，即應提出相關之反證，而不得以
      單純之否認推翻上開證據。
    3.又系爭本票、收款證明、借據上均有原告親自捺印之指印
      （見審訴卷第17、183、203頁），而原告亦不否認上開指
      紋之真正（見本院卷第120頁），足見上開文書確屬真正
      ，由上開文書之存在，即得認原告確實以自己之名義與甲○○、乙○○成立消費借貸契約，並於當日即已收受借款無誤
      。另原告當日並提供自己之身分證、土地所有權狀正本供
      甲○○、乙○○辦理抵押權設定，而抵押權設定契約書上所蓋
      之印文，均蓋有相同於印鑑證明之印鑑章，而各別之印鑑
      證明，係原告「本人」分別於105年6月24日、000年7月12
      日所親自申請，有高雄市岡山戶政事務所109年6月3日函
      文暨所附之印鑑變更登記申請書在卷可參（見本院卷一第
      250-254頁），亦認第一、二、四順位之抵押權均為基於
      原告本人之意思所設定無誤，其事後否認借款一事，僅係
      卸責之詞，要不足採信。
    4.又原告辯稱：其為無行為能力人，當時並不瞭解設定抵押
      權、借款等法律行為之意義，其借款無效，且甲○○代償陳
      育駿之200萬元，是蔡○○之債務，借走之款項亦為許○○、
      蔡○○所拿走，借款之事實應發生在被告與許○○、蔡○○之間
      ，與原告無關云云，惟原告對於其行為能力之抗辯，尚屬
      無據而非可採（詳後述），且原告於借款當日均親自到場
      ，上開文書均屬原告自行簽署，足見原告係以自己為借用
      人身分向被告借款，被告所交付之金錢係交予原告，而代
      償之對象亦經原告指定及同意，是許○○為原告之配偶，蔡
      ○○為許○○之女，與原告並非無關係之人，原告取得借款後
      ，願意將款項交付予許○○或蔡○○，此係原告支配自身財產
      之自由，自與被告無涉，自無從以此否定其向被告借款之
      事實。
（三）原告另主張：原告自103年4月起即因罹患巴金森氏症、陳
      舊性腦梗塞而至義大醫療財團法人義大醫院（下稱義大醫
      院）神經門診追蹤治療，並有肢體障礙、記憶力減退等症
      狀，需他人協助照顧，其於簽立系爭本票、設定第一、二
      、四順位抵押權時，已達因精神障礙或其他心智缺陷致不
      能意思表示或受意思表示之無行為能力人云云，經查：
    1.原告之子女丙○○、劉○○、劉○○於103年時即以原告罹患巴
      金森氏症及肢體障礙為由，向高雄少年及家事法院（下稱
      高少家法院）聲請監護宣告，經高雄醫學大學附設中和紀
      念醫院（下稱高醫）於104年4月1日鑑定，認其心智缺陷
      尚輕微，其意思表示及受意思表示，及辨識意思表示效果
      之能力均未達不足之程度，經高少家法院於104年4月30日
      以103年度監宣字第158號裁定駁回其聲請，有上開裁定1
      紙附卷可佐，堪認原告至104年4月間，其精神及辨別能力
      均屬正常，而與一般人無異，而能為有效之意思表示。
    2.又原告之子丙○○復於108年9月4日向高少家法院聲請監護
      輔助宣告，理由為：原告於103年4月起因罹患巴金森氏症
      、陳舊性腦梗塞，並有肢體障礙、記憶力減退、焦慮等症
      狀，請求法院選定丙○○為監護人或輔助人，並聲請至義大
      醫院為鑑定，經義大醫院108年10月2日與原告面談，並綜
      合其生活史、職業史、學校史、工作史、物質濫用史、疾
      病過去史、精神疾病史及社工師綜合評估認定：原告目前
      尚具部分自理能力，其意識狀態清楚，注意力略顯不佳，
      對於交易之概念尚有一定之概念，104年起因走路容易摔
      倒始至義大醫院就診，當時尚能自行買菜，進行金錢找兌
      ，至銀行領取金錢，近年生活及認知功能有明顯退步，其
      整體認知功能及生活功能上有所退步，達顯著缺損範圍，
      應有民法上「其他心智缺損」之情形，然鑑定晤談之觀察
      ，原告雖無主動性語言，但尚可理解簡單之提問及指導語
      內容，對於交易之概念及簡單之法律行為尚有簡單粗淺之
      認知（如：能簡單估計一般常見物品之價值，約略認識鑑
      定場所之功能，一般生活物品買賣之意義，約略知曉目前
      涉入法律訴訟問題等），故難認定其辨識意思表示效果之
      能力有達喪失之程度，據此認定原告為意思表示或受意思
      表示，或辨識意思表示效果之能力顯有不足，但未達到不
      能之程度等語，有義大醫院精神鑑定報告在卷可稽，高少
      家法院並因此於108年11月12日以108年度輔宣字第54號裁
      定原告為受輔助宣告之人，丙○○為原告之輔助人等情，業
      據本院調取上開卷宗核閱無誤，有其卷宗之電子光碟附卷
      可參（見本院卷一第385頁）。足見直至原告於108年10月
      2日至義大醫院接受鑑定，其為意思表示或受意思表示，
      或辨識意思表示效果，均未達到不能之程度，而依原告子
      女上開聲請監護宣告之過程，堪認原告之認知能力係逐漸
      退化，故系爭本票及第一、二、四順位抵押權設定之時間
      分別為105年6月及106年10月，其距108年10月約有2、3年
      之久，其於108年10月間受鑑定時，其對於交易之概念及
      簡單之法律行為尚有簡單粗淺之認知，其於簽立系爭本票
      及設定抵押權時，自無因精神障礙或其他心智缺陷致不能
      意思表示或受意思表示，而達無行為能力之程度，原告主
      張，要難採信。
    3.另辦理設定第一、二、四順位抵押權之代書即證人黃靖婷
      證稱：我是甲○○的前妻，乙○○的朋友，我是地政士，平常
      有幫人做二胎貸款，我是因為三信合作社的陳淑芬介紹認
      識原告夫妻，因為許○○本來要就唐山街房地先清償陳育駿
      貸款，轉貸到花蓮信用合作社，陳淑芬將這個案子介紹給
      我後，我、原告夫妻跟陳育駿約在前鎮地政事務所，我從
      甲○○帳戶提領300萬元後，當天交給陳育駿200萬元支票，
      100萬元現金交給原告夫妻，當天塗銷陳育駿的抵押權，
      還有作第一順位300萬元抵押權設定，原告拿出印鑑證明
      、印鑑章、身分證、權狀，文書當是原告本人當場簽名蓋
      章，約定利息每月6萬，都是原告夫妻拿到我們事務所還
      款，之前從沒有遲延過，原告當時還會跟我聊天，走路也
      不用人扶，只是比較沈默，當時他們夫妻說要處理唐山街
      房地，我們說無法以唐山街房地借款，許麗珍說原告有不
      動產，我問原告是否要以他的不動產借款，原告說好，我
      跟原告說，就是你跟我借款去還款，原告說對，就是他的
      土地跟我們借款，當年12月還款100萬元，我就單獨去辦
      理抵押權改200萬元，106年7月19日他們再來借款100萬元
      ，也是原告去申請印鑑證明，自己來拿錢，有跟許○○、蔡
      ○○一起來，當天抵押權設定好，當天拿錢，文件也是原告
      親自簽名，106年10月還要再借100萬元，甲○○說不要借了
      ，因為原告兒子有去找甲○○關心原告怎麼借款這麼多，我
      就問乙○○，因為乙○○怕賴帳，當天還有拍照，那天原告夫
      妻先搭計程車來，蔡○○後來也有來；105、106年時，原告
      的精神狀態都正常，還會跟我聊天，原告很疼蔡○○，他還
      說要留一些不動產給蔡○○，他們一直有付利息到107年3月
      24日，之後我打電話給許○○，她說原告被兒子帶回去，沒
      有錢付款，再過一陣子我就找不到許○○了；之前我打電話
      去家裡，原告有時也會接電話，乙○○那次就是原告自己打
      電話跟我借款等語（見本院卷一第192-200頁），足見每
      次借款確實係由原告本人到場，設定抵押權所需之文書為
      原告親自所提供，上開借據、收款證明、本票等文件亦為
      原告當場簽立、蓋章，而現金亦為原告當面所收受，而原
      告縱使較為沈默，惟其日常對談並無障礙，其認知能力亦
      無較常人低下之情形，其借款後甚至每月按時償還利息，
      足見其不僅對借款一事有認知，其亦承認債務並親自還款
      ，黃靖婷證述之情形，亦與義大醫院上開鑑定報告描述之
      狀況，並未有扞格不符之處，是原告事後辯稱其無行為能
      力云云，顯與事實不符，並不足採信。
    3.另原告之子丙○○於107年5月22日亦前往岡山地政事務所，
      以原告為義務人，丙○○為預告登記請求權人就系爭土地辦
      理預告登記，有系爭土地異動索引，及岡山地政109年6月
      8日函文暨預告登記申請書等件附卷可參（見本院卷一第3
      56-364頁），當時辦理情形，亦經原告訴訟代理人自承：
      當時有向原告說如果將來要賣土地，要先經過丙○○同意好
      不好，原告就有點頭等語（見本院卷二第21頁），足見原
      告若為無辨別能力之無行為意思能力人，丙○○何需徵求原
      告之同意，且其法律行為均為無效，其亦無辦理預告登記
      之必要。而原告於107年5月22日時尚有辨別法律行為之意
      思能力，其於105年、106年設定抵押權及簽立系爭本票時
      ，自有識別其行為之法律效果之能力，證人黃靖婷上開證
      詞之真實性，應屬非虛。原告於本院另聲請委託高醫、義
      大醫院就原告105年至106年間精神及心智提供鑑定意見，
      說明原告在當時是否能就抵押權設定、簽立借據、本票等
      行為瞭解其涵義云云，然義大醫院於108年10月2日為鑑定
      時，係就原告本人為親自晤談，並綜合其生活史、職業史
      、學校史、工作史、物質濫用史、疾病過去史、精神疾病
      史及社工師為綜合評估認定，然原告之聲請乃針對105、1
      06年之狀態調查，其至多只能就病歷為書面評估，其為過
      去之事實，已無重現可能，且其問題乃針對「設定抵押權
      」、「簽立本票」等特定法律行為鑑定，其客觀性已有可
      疑，且其準確性自不如義大醫院108年10月2日親自對原告
      本人晤談之鑑定可信，本院認無調查必要，附此敘明。
（四）綜上，系爭本票及第一、二、四順位抵押權之設定均為原
      告本人所親自簽立，而被告提出之舉證，堪認其亦有與被
      告訂立消費借貸契約之意思，及原告已收受被告交付之借
      款，而原告主張其當時無行為能力云云，其既無相關舉證
      以資認定其為真實，亦與客觀事證並不相符，其主張自不
      可信。是系爭本票及第一、二、四順位抵押權既為合法、
      有效，其擔保之債權確實存在，而其擔保之債務迄今既尚
      未清償完畢，原告即無任何得塗銷系爭抵押權之理由，故
      系爭土地拍賣後，被告等人依法申報債權並受分配，依法
      要屬有據，原告請求剔除其分配之金額，要無理由，不應
      准許。
六、綜上所述，原告依強制執行法第41條規定，請求系爭分配表
    次序1所列乙○○執行費分配金額10,940元，次序8乙○○分配金
    額1,677,197元，次序4甲○○之分配金額16,000元，次序5甲○○分配金額8,000元，次序6甲○○分配金額4,136,082元、次序
    7甲○○分配金額2,070,781元，均應予剔除，要屬無據，應予
    駁回。
七、本件事證已臻明確，兩造其餘之攻擊、防禦方法，核與判決
    結果不生影響，爰毋庸一一論述，併此敘明。
八、據上論結，本件原告之訴為無理由，依民事訴訟法第78條，
    判決如主文。
中　　華　　民　　國　109　　年　　8　　月　　20　　日
                  民事第二庭  法　官　張琬如
以上正本係照原本作成。
如對本判決上訴，須於判決送達後20日內向本院提出上訴狀。如
委任律師提起上訴者，應一併繳納上訴審裁判費。
中　　華　　民　　國　 109　　年　　8 　　月　　20　　日
                              書記官  楊淳如